---
title: "Projet d'apprentissage statistique"
subtitle: Eude Géro, Shanice, Chloé, M2 ISIFAR
date: '2024/01/11'
output:
  pdf_document:
    toc: false
    toc_depth: 2
  html_notebook:
    css: hideOutput.css
    includes:
      in_header: hideOutput.script
    code_folding: hide
    number_sections: yes
    toc: yes
    toc_depth: 1
    tocdepth: 2
  html_document:
    css: hideOutput.css
    includes:
      in_header: hideOutput.script
    df_print: paged
    toc: yes
    toc_depth: '1'
institute: Université  Paris Cité
editor_options: 
  markdown: 
    wrap: 72
---

```{r}

# Nous allons créer une fonction unique qui permet de télécharger et de charger 
# les packages si celà n'est pas fait. 
# On créer un vecteur qui contient les packages 
 
packages <- c("httr", "readr", "ggplot2", "dplyr", "data.table",
              "knitr", "ggmosaic", "pacman", "BioStatR", "tidyr", 
              "FactoMineR", "factoextra", "cluster", "stargazer", "tidyverse",
              "nnet", "randomForest", "caret","pROC","MASS","pscl","ResourceSelection", "effects","lars") # On pourra compléter au fur et à mesure qu'on avance 

insta <- function(pkgs) {
  for (pkg in pkgs) {
    # si le package n'est pas présent on l'installe
    if (!requireNamespace(pkg, quietly = TRUE))  {
      install.packages(pkg, dependencies = TRUE)
    }
    # Puis on le charge et on supprime les messages d'installation
    suppressPackageStartupMessages(library(pkg, character.only = TRUE))
  }
  # Pour confirmer que tout s'est bien passé
  message("Tous les packages ont été installés et chargés avec succès.")
}

# Appel de la fonction
insta(packages)
```

```{r}
# Téléchargement des données via une api pour la reproductibilité
url_usagers_2024   <- "https://www.data.gouv.fr/api/1/datasets/r/f57b1f58-386d-4048-8f78-2ebe435df868"
url_lieux_2024     <- "https://www.data.gouv.fr/api/1/datasets/r/228b3cda-fdfb-4677-bd54-ab2107028d2d"
url_caract_2024    <- "https://www.data.gouv.fr/api/1/datasets/r/83f0fb0e-e0ef-47fe-93dd-9aaee851674a"
url_vehicules_2024 <- "https://www.data.gouv.fr/api/1/datasets/r/fd30513c-6b11-4a56-b6dc-5ac87728794b"

# Nom du fichier de destination
dossier1 <- "usagers_2024"
dossier2 <- "lieux_2024"
dossier3 <- "caract_2024"
dossier4 <- "vehicules_2024"

# Téléchargement du fichier (Depuis le package httr on utilise la fonction GET
# pour le téléchargement et l'enrégistrement via le chemn d'accès dossier i, i de 
# 1 à 4 )
httr::GET(url_usagers_2024 , write_disk(dossier1, overwrite = TRUE))
httr::GET(url_lieux_2024, write_disk(dossier2, overwrite = TRUE))
httr::GET(url_caract_2024 , write_disk(dossier3, overwrite = TRUE))
httr::GET(url_vehicules_2024, write_disk(dossier4, overwrite = TRUE))

```

## Préparation des données

#### Récupération des données et création de la jointure

Nous importons les quatre fichiers principaux du jeu de données. Chaque
fichier correspond à une table différente:

-   **carac** : caractéristiques générales de l’accident (date, heure,
    conditions météo, etc);

-   **lieux** : informations sur le lieu de l’accident;

-   **vehic** : détails sur les véhicules impliqués ;

-   **usagers** : informations sur les personnes impliquées;

#### Créer la jointure entre les 4 fichiers

```{r}
# Lecture des fichiers CSV. fread mieux que read.csv par rapidité et mémoire. encoding si presence de caractères spéciaux

carac <- fread(dossier3, encoding = "UTF-8")
lieux <- fread(dossier2, encoding = "UTF-8")
vehic <- fread(dossier4, encoding = "UTF-8")
usagers <- fread(dossier1, encoding = "UTF-8")
```

Avant de procéder à la jointure, on vérifie que les tables sont bien lues et possèdent bien les colonnes attendues.

```{r}
# Petite fonction pour afficher rapidement la tête des tables 
tables <- function (t) 
        {
          for (i in t) 
          {
            print(i %>%
            head())
          }
  
        }
t <- list(carac = carac, lieux = lieux, vehic = vehic, usagers = usagers)

tables(t) 
```

Lors de cette vérification on constate que dans la table `vehic`, la
colonne `id_vehicule` contient un retour à la ligne `\n` à la fin du
nom. On renomme manuellement la variable puisque c'est la seule
concernée.

```{r}
names(vehic)[names(vehic) == "id_vehicule\n"] <- "id_vehicule"

names(vehic)
```

Les quatre tables sont ensuite fusionnées selon leurs identifiants
communs. La variable `Num_Acc` est la clé principale commune à toutes
les tables. La variable `id_vehicule` relie les fichiers **usagers** et
**vehicules**.

```{r}
# Fusion des tables 

# usagers + véhicules
usagers_veh <- merge(usagers, vehic, by = c("Num_Acc", "id_vehicule"), all.x = TRUE)

# Jointure avec caractéristiques
usagers_veh_carac <- merge(usagers_veh, carac, by = "Num_Acc", all.x = TRUE)

# Jointure avec lieux
data <- merge(usagers_veh_carac, lieux, by = "Num_Acc", all.x = TRUE)

class(data)
# on peut le transformer seulement en data.frame si besoin
```

#### Nettoyage et préparation des données

Avant l'analyse, on doit traiter les valeurs manquantes. On commence par
identifier la proportion de valeurs manquantes dans chaque colonne afin
de repérer les variables qui posent problème.

```{r}
colSums(is.na(data)) / nrow(data) * 100
```

La variable `occutc` (nombre d'occupants du véhicule) contient plus de
98% de valeurs manquantes, donc on la supprime. De plus, 2% des
individus n'ont pas de valeur pour l'année de naissance (`an_naiss`), on
va donc également retirer ces observations car leur suppression
n'affecte pas la taille de l'échantillon.

```{r}
class(data)

# Supprimer la colonne 'occutc'
data[, occutc := NULL]

# Supprimer les observations où 'an_nais' est manquant
data <- data[!is.na(data$an_nais), ]

# Vérification
sum(is.na(data$an_nais))   # doit renvoyer 0

```

Une nouvelle variable `age` est ensuite créée à partir de l'année de
naissance. On supprime la variable d'origine `an_naiss`, devenue
inutile.

```{r}
data[, age := 2024 - an_nais]
data[, an_nais := NULL]  # on supprime la colonne devenue inutile
```

Comme on a beaucoup de variables qualitatives, nous allons faire un ACM
pour choisir les variables pertinentes.

```{r}
data <- as.data.frame(data)
vars_quali <- c("lum", "agg", "int", "atm", "col",
                "catr", "circ", "vosp", "prof", "plan", "surf", "infra", "situ",
                "senc", "catv", "obs", "obsm", "choc", "manv", "motor",
                "catu", "grav", "sexe", "trajet",
                "secu1", "secu2", "secu3", "locp", "actp", "etatp")

# data_acm est data mais avec uniquement les variables préselectionnées
data_acm <- data[, vars_quali]

# suppression des doubles
data_acm <- data_acm[!duplicated(data_acm), ]
```

Visualisation des modalités de chaque variable:

```{r}
for (i in names(data_acm)){
  print(unique(data_acm[[i]]))
}
```

Comme certaines valeurs n'étaient pas correctes (des modalités qui
n'existent pas), on a fait plusieurs modifications.

```{r}
# Recodage celui de actp
data_acm <- data_acm %>%
  mutate(actp = recode(actp, "A" = "10","B" = "11"))
```

```{r}
# Calcul du pourcentage de -1 par colonne 
colSums(data_acm == " -1", na.rm = TRUE) / nrow(data_acm) * 100

# Suppression de toutes les lignes contenant un -1
data_acm <- data_acm[!apply(data_acm == -1, 1, any), ]
```

```{r}
# On garde celles qui comportent ce " -1"
p <- colSums(data_acm == " -1", na.rm = TRUE) / nrow(data_acm) * 100
```

Trop d'éléments erronés: on va supprimer les variables qui en
contiennent beaucoup, puis les lignes.

```{r}
# Colonnes à garder (celles avec moins de 40 % de " -1")
col_a_garder <- names(which(p < 0.04))

# Mise à jour du data frame
data_acm <- data_acm[, col_a_garder]

# Suppression
data_acm <- data_acm[!apply(data_acm == " -1", 1, any), ]
```

Conversion en facteurs pour ACM

```{r}
data_acm[] <- lapply(data_acm, function(x) as.factor(as.character(x)))

acm <- MCA(data_acm, graph = FALSE)

q1 <- fviz_mca_ind(acm,label = "none", # pas de noms sur les points
             repel = TRUE,   # évite les chevauchements
             title = "Projection des individus (ACM)",
             ggtheme = theme_minimal())
q1
```


```{r}
q2 <- fviz_mca_var(acm, repel = TRUE, title = "Projection des modalités (ACM)",
             ggtheme = theme_minimal())
q2

```

```{r}
q3 <- fviz_contrib(acm, choice = "var", axes = 1, top = 25) +
  ggtitle("Variables les plus contributives — Axe 1")
q3
```

```{r}
q4 <- fviz_contrib(acm, choice = "var", axes = 2, top = 25) +
  ggtitle("Variables les plus contributives — Axe 2")
q4
```
Les variables qualitative que nous pouvons retenir sont :
agg, catr, lum, obsm, obsf, catu, int, col, grav, manv, obs et choc qui
traduisent à la fois le contexte, la gravité et la dynamique de
l’accident.

#### Sélection des variables pertinentes

Pour l'analyse statistique et la modélisation, seules les variables
jugées pertinentes sont conservées. Voici la sélection effectuée, et
leurs description :

```{r}
#Nous sélectionnons les variables importantes
 variables_importantes <- c(
 # On prendra les quantis et les qualis que l'ont vient de trouver   
 # Pour une meilleure visibilité, nous avons
 # voulu écrire tout en colonne
   
 "Num_Acc",  # Identifiant unique
 "dep",      # Département
 "com",      # Commune
 "catr",     # Catégorie de route
 "jour",     # Jour
 "mois",     # Mois
 "hrmn",     # Heure
 "lum",      # Conditions d'éclairage
 "atm",      # Conditions atmosphériques
 "surf",     # État de surface
 "circ",     # Régime de circulation
 "vma",      # Vitesse maximale autorisée
 "nbv",      # Nombre de voies
 "grav",     # Gravité des blessures
 "catu",     # Catégorie d’usager
 "sexe",     # Sexe de l’usager
 "age",      # Age de l'usager
 "situ",     # Situation de l'accident
 "infra",    # Infrastructures
 "choc",     # Point de choc initial
 "manv",     # Manoeuvre principale
 "obsm",    # Obstacle mobile heurté 
 "obs",     # Obstacle fixe heurté 
 "col" ,     # Type de collision
 "prof"      # Profil de la route
 )
```

On crée ensuite un **data.frame** contenant uniquement ces variables
pertinentes.

```{r}
data_df <- as.data.frame(data)
data_df <- data_df[, variables_importantes]
head(data_df)
```


#### Départements (explications à ajouter)

Pour une meilleure visualisation des départements région et communes
nous avons voulu télécharger la base des donneés départements.csv

```{r}
# Pour une meilleure visualisation des départements région et communes nous avons 
# voulu télécharger la base des donneés départements.csv 

url_departements   <- "https://www.data.gouv.fr/api/1/datasets/r/70cef74f-70b1-495a-8500-c089229c0254"
dossier5 <- "departements.csv"
httr::GET(url_departements  , write_disk(dossier5, overwrite = TRUE))
departements <- fread (dossier5)
```

```{r}
departements <- as.data.frame(departements)

#Liste des départements d'outre-mer à exclure
 list_outre_mer<-c('971', '972', '973', '974', '975','976', '977',
 '978', '986', '987', '988')
 
 #On filtre les départements en excluant ceux d'outre-mer
 data_sansdepo<-data_df %>%
   
 # on filtre en retirant les éléments qui appartiennent au vecteur précédemment
 # créer
 filter(!dep%in% list_outre_mer)
 data_sansdepo <- as.data.frame(data_sansdepo)
 # Vérification des résultats
 head(data_sansdepo)
```

```{r}
# Renommons la colonne 'dep' dans data_sansdepo pour correspondre à la 
# variable 'code_departement' afin de faciliter la fusion des tables
colnames(data_sansdepo)[which(colnames(data_sansdepo) == "dep")] <- "code_departement"

# Jointure des deux tables sur 'code_departement'
data <- data_sansdepo %>%
  left_join(departements, by = "code_departement")

# Visualisation du résultat
head(data)

```

```{r}
# Déterminons les doublons dans la base (causés sûrement par les jointures)
sum(duplicated(data))

# Suppression des doublons (lignes)
data <- data[!duplicated(data), ]

```

```{r}
# Diagramme en barres pour visualiser le nombre d'accidents par région

# Comptons le nombre d'accidents par région
# La fonction aggregate regroupe les données par nom_region.
# Elle applique une fonction personnalisée (étudiée en MIASHS
# pour les calculs d’intégrales dans le processus de simulation d’une variable
# aléatoire par la méthode du rejet) qui compte le nombre unique d’accidents
# ('Num_Acc'). Cela génère donc une table avec une colonne pour les régions
# et une autre pour le nombre d'accidents.
accidents_par_region <- aggregate(Num_Acc ~ nom_region, data = data,
                                  FUN = function(x) length(unique(x)))

# Renommons les colonnes pour une meilleure lisibilité
colnames(accidents_par_region) <- c("Région", "Nombre_d_Accidents")

# Création du graphique des accidents par région
p1 <- ggplot(accidents_par_region, aes(x = reorder(Région, -Nombre_d_Accidents),
                                 y = Nombre_d_Accidents, fill = Région)) +
  # On crée des diagrammes en barres
  geom_bar(stat = "identity") +
  theme_minimal() +
  # On nomme les axes
  labs(title = "Nombre d'Accidents par Région",
       x = "Région",
       y = "Nombre d'Accidents") +
  # Inverse les axes pour une meilleure lisibilité
  coord_flip() +
  theme(legend.position = "none")
p1
```


```{r}
# Filtrons les données pour la région Île-de-France
idf_data <- subset(data, nom_region == "Île-de-France")

# Comptons le nombre d'accidents par département dans cette région
accidents_par_departement <- aggregate(Num_Acc ~ nom_departement,
                                       data = idf_data,
                                       FUN = function(x) length(unique(x)))

# On renomme les colonnes pour une meilleure lisibilité
colnames(accidents_par_departement) <- c("Département", "Nombre_d_Accidents")

# Création du graphique des accidents par département avec des couleurs variées
p2 <- ggplot(accidents_par_departement, aes(x = Département,
                                      y = Nombre_d_Accidents,
                                      fill = Département)) +
  geom_bar(stat = "identity", show.legend = FALSE) +
  theme_minimal() +
  labs(title = "Nombre d'accidents par département en Île-de-France",
       x = "Départements",
       y = "Nombre d'accidents") +
  theme(axis.text.x = element_text(angle = 45, hjust = 1)) +
  scale_fill_manual(values = c("#FF9999", "#FFCC99", "#CCCCFF",
                               "#99CCFF", "#FFB3E6", "#C2F0C2",
                               "#FFD700", "#40E0D0"))
p2
```

```{r}
 # Filtrons les données pour la région Île-de-France
idf_data <- subset(data, nom_region == "Île-de-France")

# Suppression des doublons pour ne garder qu'une seule ligne par accident
idf_data_unique <- idf_data[!duplicated(idf_data$Num_Acc), ]

# Vérifions le nombre total d'accidents uniques en Île-de-France
total_idf_accidents <- nrow(idf_data_unique)
print(paste("Nombre total d'accidents uniques en Île-de-France :", total_idf_accidents))

# Aperçu de la table obtenue
head(idf_data_unique)

```

La variable `grav` comporte initialement 4 niveaux (1=Indemne, 2=Tué,
3=Blessé hospitalisé, 4=Blessé léger). Pour faciliter la modélisation,
cette variable est transformée en une variable binaire `grav_bin`,
distinguant les accidents graves des accidents non graves. Donc pour le
regroupement on aura: `grav_binaire`: (0=Indemne/Léger,
1=Hospitalisé/Tué)

```{r}
# Créons la variable binaire de gravité (0 = léger, 1 = grave)
idf_data_unique$grav_bin <- ifelse(idf_data_unique$grav %in% c(2, 3), 1, 0)

# Recode les niveaux de gravité pour des noms explicites
idf_data_unique$gravite <- factor(idf_data_unique$grav_bin,
                                  levels = c(0, 1),
                                  labels = c("Indemne ou Blessé léger",
                                             "Blessé hospitalisé ou Tué"))

# Créons un graphique de répartition des accidents en Île-de-France par niveau 
# de gravité
p3 <- ggplot(idf_data_unique, aes(x = gravite, fill = gravite)) +
  geom_bar() +
  theme_minimal() +
  labs(title = "Répartition des accidents en Île-de-France par niveau de gravité",
       x = "Niveau de gravité",
       y = "Nombre d'accidents") +
  scale_fill_manual(values = c("#4CAF50", "#FF7043")) +
  theme(axis.text.x = element_text(angle = 45, hjust = 1))

p3
```

```{r}
# Recode les catégories de route pour des noms explicites
idf_data_unique$categorie_route <- factor(idf_data_unique$catr,
                                            levels = c(1, 2, 3, 4, 5, 6, 7, 9),
                                            labels = c("Autoroute",
                                                       "Route nationale",
                                                       "Route départementale",
                                                       "Voie communale",
                                                       "Hors réseau public",
                                                       "Parc de stationnement",
                                                       "Zone piétonne",
                                                       "Autre"))

# Créons un graphique de répartition des accidents par catégorie de route
p4 <- ggplot(idf_data_unique, aes(x = categorie_route, fill = categorie_route)) +
  geom_bar() +
  theme_minimal() +
  labs(title = "Répartition des accidents en idf par catégorie de route",
       x = "Catégorie de route",
       y = "Nombre d'accidents") +
  scale_fill_manual(values = c("#1E88E5", "#FFC107", "#8E24AA", "#43A047",
                               "#FF5722", "#8D6E63", "#4DB6AC", "#9E9E9E")) +
  theme(axis.text.x = element_text(angle = 45, hjust = 1))
p4

```

```{r}
# Recode les conditions d'éclairage (variable 'lum') pour des noms explicites
idf_data_unique$conditions_lum <- factor(idf_data_unique$lum,
                                         levels = c(1, 2, 3, 4, 5),
                                         labels = c("Plein jour",
                                                    "Crépuscule ou aube",
                                                    "Nuit sans éclairage public",
                                                    "Nuit avec éclairage public 
                                                    non allumé",
                                                    "Nuit avec éclairage public 
                                                    allumé"))

# Créons un graphique de répartition des accidents selon les conditions 
# d'éclairage
p5 <- ggplot(idf_data_unique, aes(x = conditions_lum, fill = conditions_lum)) +
  geom_bar() +
  theme_minimal() +
  labs(title = "Répartition des accidents en Île-de-France selon les conditions 
       d'éclairage",
       x = "Conditions d'éclairage",
       y = "Nombre d'accidents") +
  scale_fill_manual(values = c("#FFD700", "#FFA500", "#8E24AA", "#1565C0", "#424242")) +
  theme(axis.text.x = element_text(angle = 45, hjust = 1))
p5
```

```{r}
# Recode le profil en long (variable 'prof') pour des noms explicites
idf_data_unique$profil_route <- factor(idf_data_unique$prof,
                                       levels = c(-1, 1, 2, 3, 4),
                                       labels = c("Non renseigné",
                                                  "Plat",
                                                  "Pente",
                                                  "Sommet de côte",
                                                  "Bas de côte"))
idf_data_unique <- idf_data_unique[!is.na(idf_data_unique$profil_route), ]

# Créons un graphique de répartition des accidents selon le profil de la route
p6 <- ggplot(idf_data_unique, aes(x = profil_route, fill = profil_route)) +
  geom_bar() +
  theme_minimal() +
  labs(title = "Répartition des accidents en Île-de-France selon le profil de la route",
       x = "Profil de la route",
       y = "Nombre d'accidents") +
  scale_fill_manual(values = c("#BDBDBD", "#4CAF50", "#FF9800", "#2196F3", "#8E24AA")) +
  theme(axis.text.x = element_text(angle = 45, hjust = 1))
p6
```

```{r}
# Recode la vitesse maximale autorisée (variable 'vma') en catégories
idf_data_unique$vitesse_max <- factor(idf_data_unique$vma,
                                      levels = c(10, 20, 30, 40, 50, 70, 80, 90,
                                                 100, 110, 120, 130),
                                      labels = c("10 km/h", "20 km/h", "30 km/h",
                                                 "40 km/h", "50 km/h",
                                                 "70 km/h", "80 km/h", "90 km/h", 
                                                 "100 km/h", 
                                                 "110 km/h", "120 km/h", 
                                                 "130 km/h"))

idf_data_unique <- idf_data_unique[!is.na(idf_data_unique$vitesse_max), ] 
# les lignes qui comportent des valeurs différentes de ses vitesses sont 
# transformées automatiquements en NA donc on supprime.

# Créons un graphique de répartition des accidents selon la vitesse maximale 
# autorisée
p7 <- ggplot(idf_data_unique, aes(x = vitesse_max, fill = vitesse_max)) +
  geom_bar() +
  theme_minimal() +
  labs(title = "Répartition des accidents en Île-de-France selon la vitesse 
       maximale autorisée",
       x = "Vitesse maximale autorisée",
       y = "Nombre d'accidents") +
  scale_fill_manual(values = c("#4CAF50", "#8BC34A", "#CDDC39", "#FFC107", "#FF9800",
                               "#FF5722", "#E91E63", "#9C27B0", "#3F51B5", "#2196F3",
                               "#00BCD4", "#009688")) +
  theme(axis.text.x = element_text(angle = 45, hjust = 1))
p7
```

```{r}
nrow(idf_data_unique)

```

```{r}
# Recode les conditions atmosphériques pour des noms explicites
idf_data_unique$conditions_atm <- factor(idf_data_unique$atm,
                                         levels = c(-1, 1, 2, 3, 4, 5, 6, 7, 8, 9),
                                         labels = c("Non renseigné",
                                                    "Normale",
                                                    "Pluie légère",
                                                    "Pluie forte",
                                                    "Neige / Grêle",
                                                    "Brouillard / Fumée",
                                                    "Vent fort / Tempête",
                                                    "Temps éblouissant",
                                                    "Temps couvert",
                                                    "Autre"))

# Répartition des accidents selon les conditions atmosphériques
p8 <- ggplot(idf_data_unique, aes(x = conditions_atm, fill = conditions_atm)) +
  geom_bar() +
  theme_minimal() +
  labs(title = "Répartition des accidents en Île-de-France selon les conditions
       atmosphériques",
       x = "Conditions atmosphériques",
       y = "Nombre d'accidents") +
  scale_fill_manual(values = c("#BDBDBD", "#4CAF50", "#42A5F5", "#1E88E5",
                               "#90CAF9", "#FFB300", "#F4511E", "#8E24AA",
                               "#9CCC65", "#757575")) +
  theme(axis.text.x = element_text(angle = 45, hjust = 1))
p8

```

# I - Modèles

## a) Régression logistique

```{r}
idf_data_unique$categorie_usager <- factor(idf_data_unique$catu,
                               levels = c(1, 2, 3),
                               labels = c("Conducteur",
                                          "Passager",
                                          "Piéton"))
# Variables qu'il reste à convertir 
# les variables qualitatives
var_quali <- c("circ","manv","col","surf","mois","grav_bin" )

idf_data_unique[var_quali] <- lapply(idf_data_unique[var_quali], as.factor) # Pour 
# éviter de tout convertir manuellement

set.seed(123)
n <- nrow(idf_data_unique)
train_index <- sample(1:n, size = 0.8 * n)
train_data <- idf_data_unique[train_index, ]
test_data  <- idf_data_unique[-train_index, ]
modele_logistique <- glm(grav_bin ~ vma + categorie_route + 
                           profil_route + conditions_atm + conditions_lum + 
                           age + sexe + categorie_usager + circ + manv + col + surf + mois + nbv, data = train_data,
                         family = binomial(link = "logit"))
```

```{r}
summary(modele_logistique)
```

```{r}
# ROC et AUC 
proba <- predict(modele_logistique, test_data, type="response")
roc_obj <- roc(test_data$grav_bin, proba)
plot(roc_obj); auc(roc_obj)

# Matrice de confusion (on choisit un seuil 0.5) 
pred <- ifelse(proba>0.5,1,0)
mc <- table(Reel=test_data$grav_bin, Pred=pred)
mc
accuracy <- sum(diag(mc))/sum(mc)
accuracy

```



```{r}
# Calcul des Odds Ratios (effets multiplicatifs)
exp(coef(modele_logistique))  # pour obtenir les odds ratios
```


## b) Random Forest

```{r}

# Vérification des niveaux de facteurs 
sapply(idf_data_unique, function(x) if(is.factor(x)) nlevels(x))

```

```{r}
# Mise en place du modèle
rF_gravite <- randomForest(grav_bin ~ age + mois + manv + vma + nbv+col+circ+lum+atm+catr+sexe+prof+surf+catu, data = train_data, ntree = 500,mtry = 4,importance = TRUE)
```

```{r}
# Affichage du résumé
print(rF_gravite)

# Visualisation de l'importance des variables
varImpPlot(rF_gravite, main = "Importance des variables dans la prédiction de la gravité")

```

### Validation du modèle

```{r}
# Prédiction sur l'échantillon de test
results <- predict(rF_gravite, test_data)

# Matrice de confusion
cov <- table(Réel = test_data$grav_bin, Prédit = results)
print(cov)

# Calcul des métriques de performance
qualité <- sum(diag(cov)) / sum(cov) * 100
print(qualité)
```
```{r}
# Si nécessaire :
# install.packages("pROC")
library(pROC)

# Prédictions de probabilité sur l'échantillon test
# (on récupère la proba d'être dans la classe "1" = accident grave)
proba_rf <- predict(rF_gravite, newdata = test_data, type = "prob")[, "1"]

# Courbe ROC
roc_rf <- roc(response = test_data$grav_bin,
              predictor = proba_rf,
              levels = c("0", "1"),      # ordre : 0 = non grave, 1 = grave
              direction = "<")

# Afficher l'AUC
auc(roc_rf)

# Tracer la courbe ROC
plot(roc_rf, main = "Courbe ROC - Random Forest")

```


```{r}
# Extraction des variables les plus importantes
import <- as.data.frame(importance(rF_gravite))
import$Variable <- rownames(import)
import <- import[order(-import$MeanDecreaseGini), ]

# Top 10 des variables
top10 <- head(import, 10)
print(top10)

# Graphique des 10 variables les plus importantes
ggplot(top10, aes(x = reorder(Variable, MeanDecreaseGini), 
                   y = MeanDecreaseGini, 
                   fill = Variable)) +
  geom_bar(stat = "identity", show.legend = FALSE) +
  coord_flip() +
  theme_minimal() +
  labs(title = "Top 10 des variables influençant la gravité des accidents",
       x = "Variables",
       y = "Importance (Mean Decrease Gini)") +
  scale_fill_viridis_d()

```

#### Modele LASSO

```{r}
library(lars)
```

```{r}
#Construction de notre modele
X<-model.matrix(grav_bin ~ age + mois + manv + vma + nbv+col+circ+lum+atm+catr+sexe+prof+surf+catu, data = train_data)[,-1]
y<-as.numeric(train_data$grav_bin)-1
```

```{r}
# On entre les variables explicatives et notre vecteur apprentissage dans le modèle lasso
mod_lasso<-lars(X,y, type = "lasso")
print(mod_lasso)
```

```{r}
best_step <- which.min(mod_lasso$RSS) 
```

Le principe est qu'à chaque étape, on ajuste notre modèle. Selon le
modèle lasso, toute les variables permettent de prédire et d'ajuster la
gravité d'un accident de route.

```{r}
coef(mod_lasso)
```

On voit selon les coefficients que les facteurs explicatifs sont
différents du modèle random forest. Mais on voit avec plus de
précisions, les variables impactantes. Les usagers notamment les
piétons, de sexe masculin semblent les plus touchés. Les voies dont la
vitesse maximale est 80km/h et sont de type départemantale, sont les
voies où l'on risque le plus d'accident. C'est très interessant mais on
voit aussi que des variables pa réellement explicatives ont un poids sur
notre modèle. Notamment les manoeuvres non renseignées.

```{r}
predict_lasso<-predict(mod_lasso,X,s = best_step, type = "fit")$fit
```

```{r}
predict_class <- ifelse(predict_lasso> 0.5, 1, 0)
```

En effet, le moddèle lasso n'est pas réellement construit pour les
variables qualitatives. Noua avons donc du interpréter les valeurs en
dessous de 0.5, comme des accidents qui n'ont pas mené à
l'hospitalisation.

```{r}
#Matrice de confusion
cov_lm<-table(Observé=y,Prédit=predict_class)
cov_lm
#Qualité du modèle linéaire 
sum(diag(cov_lm))/sum(cov_lm)
```

Cependant, la qualité de notre modèle reste satisfaisante. 

### c) Analyse discriminante linéaire

```{r}
library(MASS)
library(pROC)
```

```{r}
# Modèle LDA
modele_lda <- lda(grav_bin ~ age + mois + manv + vma + nbv+col+circ+lum+atm+catr+
                    sexe+prof+surf+catu, data = train_data)
modele_lda
```

Visualisation:

```{r}
proj <- predict(modele_lda)

plot_df <- data.frame(
  age = train_data$age,
  LD1 = proj$x[,1],
  grav_bin = train_data$grav_bin
)

ggplot(plot_df, aes(x = age, y = LD1, color = grav_bin)) +
  geom_point(alpha = 0.6, size = 2) +
  scale_color_manual(
    values = c("0" = "turquoise", "1" = "red"),
    labels = c("0" = "Non grave", "1" = "Grave"),
    name = "Gravité"
  ) +
  labs(
    title = "Âge vs LD1 — Influence de l'âge sur la gravité",
    x = "Âge",
    y = "Axe discriminant LD1"
  ) +
  theme_minimal()

```




```{r}
library(dplyr)
library(ggplot2)

# Table de correspondance des étiquettes SURF
surf_labels <- c(
  "1" = "1 : Normale",
  "2" = "2 : Mouillée",
  "3" = "3 : Flaques",
  "4" = "4 : Enneigée",
  "5" = "5 : Boue",
  "6" = "6 : Verglas",
  "7" = "7 : Autre",
  "8" = "8 : Huile",
  "9" = "9 : Obstacle"
)

# --- Équilibrage des classes ---
set.seed(123)
n_grave <- sum(idf_data_unique$grav_bin == 1)

df_equilibre <- idf_data_unique %>%
  filter(grav_bin == 0) %>% sample_n(n_grave) %>%
  bind_rows(idf_data_unique %>% filter(grav_bin == 1))

# --- Préparation des données pour le graphique ---
df_plot <- df_equilibre %>%
  group_by(surf, grav_bin) %>%
  summarise(n = n()) %>%
  mutate(prop = n / sum(n))

# --- Graphique avec noms complets ---
ggplot(df_plot, aes(x = factor(surf, labels = surf_labels),
                    y = prop, fill = factor(grav_bin))) +
  geom_col(position = "fill") +
  scale_fill_manual(
    values = c("0" = "turquoise", "1" = "red"),
    labels = c("0" = "Non grave", "1" = "Grave"),
    name = "Gravité"
  ) +
  labs(title = "Répartition équilibrée de la gravité selon l'état de la chaussée",
       x = "État de la chaussée (SURF)",
       y = "Proportion") +
  theme_minimal() +
  theme(axis.text.x = element_text(angle = 45, hjust = 1))


```

```{r}
proj <- predict(modele_lda)

ggplot(data.frame(LD1 = proj$x[,1], grav_bin = train_data$grav_bin),
       aes(x = LD1, fill = grav_bin)) +
  geom_density(alpha = 0.5) +
  labs(title = "Distribution du score LD1 par classe",
       x = "LD1",
       y = "Densité",
       fill = "Gravité") +
  theme_minimal()
```



```{r}
# Prédictions
pred_lda <- predict(modele_lda, newdata = test_data)
pred_classes <- pred_lda$class

# Matrice de confusion "maison"
mat_conf <- table(Réel = test_data$grav_bin, Prédit = pred_classes)
mat_conf

# Taux de bonne classification
accuracy <- sum(diag(mat_conf)) / sum(mat_conf)
cat("Taux de bonne classification :", round(accuracy, 3), "\n")
```



```{r}
# Courbe ROC et AUC
prob_lda <- pred_lda$posterior[, 2]
roc_lda <- roc(as.numeric(as.character(test_data$grav_bin)), prob_lda)
plot(roc_lda, main = "Courbe ROC - LDA", col = "blue", lwd = 2)
auc_lda <- auc(roc_lda)
cat("AUC du modèle LDA :", round(auc_lda, 3), "\n")
```





